臺灣士林地方法院刑事判決　　　　　　　　　　　　　　九十一年度訴字第九二號
　　公　訴　人　臺灣士林地方法院檢察署檢察官
　　被　　　告　甲○○
右列被告因偽造文書案件，經檢察官提起公訴（九十年度偵字第一０三三四號），本
院判決如左：
    主  文
甲○○連續行使偽造私文書，足以生損害於公眾及他人，處有期徒刑陸月，如易科罰
金，以佰元折算壹日。
房屋租賃契約書上立契約人（甲方）欄內偽造之「乙○○」署押壹枚沒收。
    事  實
一、緣甲○○因擔保債務而於民國（下同）八十八年五月十八日將其所有坐落臺北市
    內湖區○○段○○段二六之一地號土地（權利範圍一萬分之七一三）暨其上建物
    即台北市○○區○○街七十二巷（起訴書誤載為七十三巷）十七弄一一０號六樓
    ，均移轉登記予債權人丙○○之子乙○○所有，並因而取得由丙○○交付用以辦
    理移轉登記用之乙○○印章一枚。八十九年八月十日，甲○○因得知前開房地之
    抵押權人保證責任臺北市第九信用合作社（下稱九信）東湖分社欲聲請臺灣士林
    地方法院裁定拍賣抵押物並聲請強制執行，為免遭拍賣點交，俾得繼續使用前開
    房地不受執行程序之影響，竟基於偽造私文書之犯意，在臺北市內湖區「潘志高
    代書事務所」內，盜蓋上開乙○○之印章，冒用乙○○名義，偽造甲○○向乙○○承租上開臺北市○○區○○街七十二巷十七弄一一０號六樓房屋，租期自八十
    九年八月十日起至九十二年八月十日止，租金每月新臺幣（下同）一萬元等內容
    不實之租賃契約，足以生損害於乙○○。迨九十年五月七日下午二時五十分許，
    抵押債權人九信東湖分社聲請臺灣士林地方法院就上開不動產予以查封時，甲○○竟基於行使偽造私文書及明知為不實之事項使承辦公務員登載於職務上所掌公
    文書之概括犯意，先於查封當天，在上址持前開偽造租賃契約書向臺灣士林地方
    法院民事執行處人員告稱其係上開房屋之承租人，訂有三年租約，目前由其使用
    中，主張於查封前有此租賃關係存在，而使不知情之臺灣士林地方法院民事執行
    處承辦之公務員將此不實事項登載於職務上所掌之公文書查封筆錄上，繼於九十
    年五月中旬某日，於臺灣士林地方法院民事執行處命執行債權人九信東湖分社查
    報上開房地使用情形時，甲○○再持前開偽造之租賃契約書前往臺北市內湖區九
    信東湖分社主張租賃關係存在，而利用不知情之九信東湖分社將前開偽造租貸契
    約陳報於臺灣士林地方法院民事執行處，使不知情之臺灣士林地方法院民事執行
    處承辦公務員再將上開不實事項「第三人甲○○基於租賃關係占有中，租期自八
    十九年八月十日起訖九十二年八月十日止，租金新臺幣每月一萬元」等登載於職
    務上所掌公文書九十年八月三十日之拍賣公告中，並註明拍定後不點交，致影響
    投標人標買之意願及執行法院就該房屋拍賣程序之進行，該次拍賣因而無人應買
    ，增加拍賣之次數及無益之費用，足生損害於乙○○、債權人九信東湖分社及法
    院強制執行程序之進行及正確性。嗣乙○○因接獲臺灣士林地方法院民事執行處
    拍賣通知，上面載有名下之前開房屋竟有承租人甲○○，經向臺灣士林地方法院
    民事執行處聲請閱卷後，始發現前開偽造之租賃契約書，而查知上情。
二、案經乙○○訴由臺灣士林地方法院檢察署檢察官偵查起訴。
    理  由
一、右揭事實，業據被告甲○○於本院審理時坦承不諱，核與告訴人乙○○之指訴及
    證人丙○○、潘志高之證述情節均相符，並有被告偽造之租賃契約書（其上盜蓋
    乙○○之印章，並以乙○○名義，偽造甲○○向乙○○承租上開臺北市○○區○○街七十二巷十七弄一一０號六樓房屋，租期自八十九年八月十日迄至九十二年
    八月十日止，租金每月一萬元）、本院九十年五月七日查封筆錄（見偵查卷第十
    三頁載明承租人甲○○、該屋月前租給甲○○，據其告稱訂有三年租約，目前由
    其使用中）、本院九十年八月三十日拍賣公告（見偵查卷第十頁記載第三人甲○○基於租賃關係占有中，租期自八十九年八月十日起迄九十二年八月十日止，租
    金新臺幣每月一萬元，並註明拍定後不點交）、本院民事執行處通知、臺北市土
    地及建物登記謄本等附卷可稽，足徵被告之自白與事實相合，本件事證明確，被
    告犯行堪以認定，應予依法論科。
二、查民事執行程序屬於非訟程序，執行人員（含書記官、法官）對於當事人、關係
    人等所為之陳述或陳報事項，僅能為形式上之審查，並無實質調查之責任義務，
    當事人或關係人所為主張租約之真偽，執行書記官除依其陳述記載於筆錄外，如
    債權人有異議，執行法院仍應容認該契約之存在，靜待訴訟結果，於此之前，拍
    賣標的物因有不能點交之情形存在，應買意願不足，應買價格亦將低落，故為此
    租約存在之謊報，於債權人之權益暨執行法院就民事執行程序之進行，自有重大
    之干擾，而足生損害於該債權人及公眾。又刑法第二百十條之偽造私文書罪，指
    無制作權不法制作者而言，若自己之文書，縱有不實之記載，固難構成本條之罪
    （參見最高法院四十七年度臺上字第三六五號判例）。惟本件租賃契約並非被告
    一人所單獨製作之文書，尚且另有一位租約之製作人即出租人乙○○，故被告偽
    造不實之租賃契約，仍應負偽造私文書之責。又被告先製作不實之租賃契約，於
    查封當天提出於執行人員，使執行人員為不實之登載。嗣後執行法院命九信東湖
    分社查報房屋情形，被告再基於行使偽造私文書及使公務員登載不實之犯意，利
    用不知情之九信東湖分社提出於執行法院人員，並使公務員為不實之登載，故核
    被告所為，係犯刑法第二百十六條、第二百十條之行使偽造私文書罪及同法第二
    百十四條之使公務員登載不實罪。又被告偽造「乙○○」署押及盜蓋「乙○○」
    印章之行為，係偽造私文書之部分行為，偽造後復持以行使，偽造之低度行為應
    為行使之高度行為所吸收，均不另論罪。復被告前後二次行使偽造私文書及使公
    務員登載不實之犯行，時間緊接，犯罪構成要件相同，顯均係基於概括犯意反覆
    為之，應分別依連續犯之規定以一罪論，並均加重其刑。再被告所犯上開二罪間
    ，有方法結果之牽連關係，應從一重之行使偽造私文書罪處斷。至公訴人雖漏未
    就被告前揭使公務員登載不實犯行一併起訴，惟此犯行與已起訴之行使偽造私文
    書部分既具有牽連犯之裁判上一罪關係，為起訴效力所及，本院自得併予審理，
    附此敘明。爰審酌被告素行尚可，此有臺灣高等法院被告全國前案紀錄表存卷可
    按，及其犯罪之動機、目的、手段、智識程度不高、所生危害、犯後態度尚稱良
    好等一切情狀，量處如主文所示之刑，並諭知易科罰金之折算標準，以示懲儆。
三、至房屋租賃契約書上立契約人（甲方）欄內偽造之「乙○○」署押一枚，既屬偽
    造之署押，雖未扣案，惟不能證明業已滅失，爰依刑法第二百十九條規定，不問
    屬於犯人與否，沒收之。
四、另公訴人雖認：被告甲○○未經房地所有權人乙○○之同意，於房地過戶給乙○○後，仍繼續使用前開房地，而得不法利益，因認被告亦涉犯刑法第三百二十條
    第二項之竊佔罪嫌云云。惟按依最高法院二十四年度總會決議認刑法第三百二十
    條第二項「竊佔他人之不動產」之竊佔二字，指在他人不知之間占有他人之不動
    產而言，他人二字包括所有人、占有人在內，故最高法院八十二年度臺非字第三
    八號判決即採認刑法第三百二十條第二項竊佔罪，以意圖為自己或第三人不法之
    利益，而竊佔他人之不動產為構成要件，所謂竊佔他人之不動產，係指在他人不
    知情之間占有他人之不動產而言，另最高法院八十年度臺非字第二三九號判決亦
    認刑法第三百二十條第二項「竊佔他人之不動產」之竊佔二字，指在他人不知之
    間占有他人之不動產而言。是以苟行為人占用他人之不動產係因債權契約，事後
    因契約解除、終止或其他原因致不得繼續占用他人之不動產，因行為人於占用之
    初係經過所有權人或管領權人同意，即與上述要件不合，其繼續佔用他人不動產
    之行為應僅認係民法上之無權占有行為，尚難以竊佔罪名相繩，合先敘明。查本
    件被告甲○○原係前開房地之所有權人，且被告之戶籍於八十七年六月十七日即
    設址臺北市○○區○○街七十二巷十七弄一一０號六樓之事實，此有臺北市中山
    地政事務所九十一年三月十五日北市中地一字第０九一三０四二四九００號函乙
    紙及被告之戶籍謄本乙份在卷可參，是被告占有前開房地原係基於所有權人之身
    分而占有，揆諸前開說明，縱其所有權事後移轉予乙○○所有，因其占用之初並
    非在他人不知情之間占有，則其行為自與刑法第三百二十條第二項竊佔罪之構成
    要件有間，尚難以該罪相繩，惟此部分因公訴人認與被告前揭所犯行使偽造私文
    書罪有方法結果之牽連關係，故不另為無罪之諭知，併予說明。
據上論斷，應依刑事訴訟法第二百九十九條第一項前段，刑法第五十六條、第二百十
條、第二百十六條、第二百十四條、第五十五條、第四十一條第一項前段、第二百十
九條，罰金罰鍰提高標準條例第一條前段、第二條，判決如主文。
本案經檢察官曾淑華到庭執行職務
中      華      民      國      九十一      年      四      月    四    日
                                        臺灣士林地方法院刑事第三庭
                                            法  官  李  育  仁
右正本證明與原本無異。
如不服本判決，應於判決送達後十日內，向本院提出上訴狀。
                                            書記官  劉  提  幸
中      華      民      國      九十一      年      四      月   十二   日
附錄本案論罪科刑法條：
刑法第二百十條：
  偽造、變造私文書，足以生損害於公眾或他人者，處五年以下有期徒刑。
刑法第二百十六條：
  行使第二百十條至第二百十五條之文書者，依偽造、變造文書或登載不實事項或使
  登載不實事項之規定處斷。
刑法第二百十四條：
  明知為不實之事項，而使公務員登載於職務上所掌之公文書，足以生損害於公眾或
  他人者，處三年以下有期徒刑、拘役或五百元以下罰金。
